ACORDAO-COMPLETO-2285376

ACÓRDÃO 528/2020 ATA 7/2020 - PLENÁRIO

VISTOS, relatados e discutidos estes embargos de declaração opostos por José Orlando Sá de Araújo e pela Construtora Sucesso S.A. em face do Acórdão 1673/2017-TCU-Plenário;
	ACORDAM os ministros do Tribunal de Contas da União, reunidos em sessão do Plenário, ante as razões expostas pela redatora, e com fulcro nos arts. 32 e 34 da Lei 8.443/1992, em:
9.1. conhecer dos embargos de declaração e rejeitá-los;
9.2. dar ciência desta deliberação aos embargantes.

Embargos de declaração opostos em face de acórdão que negou provimento ao recurso de reconsideração e manteve o julgamento pela irregularidade das contas do embargante, bem como o ressarcimento solidário do débito quantificado e a aplicação da multa, em razão de irregularidades nas obras de restauração da BR-222/MA, no subtrecho de 70 km.

Trata-se de embargos de declaração opostos por José Orlando Sá de Araújo e pela Construtora Sucesso S.A. em face do Acórdão 1.673/2017-TCU-Plenário.
Por meio do referido julgado, em que se apreciaram recursos de reconsideração dos ora embargantes contra o Acordão 1.464/2013-TCU-Plena¿rio (peça 21) , o Tribunal negou a eles provimento e manteve o julgamento pela irregularidade das contas dos responsáveis, bem como o ressarcimento solidário do débito quantificado e a aplicação da multa prevista no art. 57 da Lei 8.443/1992.
O nobre relator avaliou que, no período da contratação, as chuvas incidentes na região das obras não poderiam ser consideradas ordinárias. Destacou que o Governo do Maranhão decretou estado de emergência em todo o seu território, autorizando, inclusive, os órgãos da Administração Pública estadual a proporcionarem os meios necessários a assegurar assistência à população flagelada, nos termos do Decreto 14.971, de 29 de março de 1996 (peça 3, p. 49) . Assim, entendeu que tais chuvas interfeririam na produtividade dos equipamentos, bem como resultariam em perdas de materiais e de serviços que teriam que ser refeitos, o que impactaria os preços praticados no contrato e colocaria em dúvida a existência do débito quantificado no processo, hipótese que teria sido esposada também pelo TRF-1 em ação de improbidade administrativa relativa à obra em tela. 
Adicionalmente, o ministro relator entendeu que a versão mais antiga do Sistema Sicro, denominada Sicro-1, era voltada para elaboração de orçamentos por região do País, e não por estado, como passou a ocorrer com a versão do sistema que a sucedeu. Dessa forma, no caso da região Nordeste, os custos dos insumos eram definidos a partir de pesquisas de preços realizadas junto a fornecedores localizados nas praças do Ceará e de Pernambuco, o que aumentaria a imprecisão do referencial quando utilizado para avaliar o preço de uma obra localizada no estado do Maranhão. Assim, haveria variações entre os preços dos insumos adquiridos em Pernambuco e no Maranhão, por exemplo, o que poderia explicar parte do valor tido como superfaturamento de preços.
Sob tais fundamentos, o eminente ministro relator propõe que sejam acolhidos os presentes embargos, tornando insubsistentes os subitens 9.2, 9.3 e 9.4 do Acórdão 1.464/2013-TCU-Plenário, com o arquivamento dos autos.
Minha assessoria, ao compulsar os autos, verificou que a contratação da obra ocorreu em 26 de junho de 1996 (peça 11, p. 24-27) , posteriormente ao decreto de emergência, datado de março de 1996. Entretanto, está consignado que a obra teria sido executada sem cobertura contratual, no período de 2/4/1996 a 2/8/1996 (peça 11, p. 26) .
Em consulta aos dados pluviométricos de desvio de chuvas mensais coletados pelo Instituto Nacional de Meteorologia (INMET) , minha assessoria constatou ausência de chuvas atípicas na região durante o período de execução da obra - abril a agosto de 1996 -, conforme mapas de desvio de chuvas mensais ao final deste voto.
Os dados do INMET demonstram que houve chuvas atípicas em março de 1996, o que causou a emissão dos decretos de emergência. Considerando que a natureza dos serviços contratados foi a de "Serviços Emergenciais para Recuperação do Corpo Estradal" (peça 11, p. 25) e que a obra teve início posterior ao decreto de emergência, depreende-se que a obra tratada nestes autos se deu posteriormente às chuvas atípicas no estado do Maranhão, e não concomitante. 
Nesse sentido, avalio que os dados históricos objetivos sobre as chuvas dão sustentação à decretação de emergência, mas não comprovam a suposta perda de serviços ou redução de produtividade, pois dizem respeito a eventos pretéritos à execução da obra, consoante informado nos gráficos dispostos ao final deste voto revisor
Em relação às supostas imprecisões de preço do sistema Sicro-1, não há nos autos qualquer evidência que as demonstrem. Ademais, esse era o sistema de preços oficial em vigor à época, sobre o qual não cabem argumentos genéricos para desqualificá-lo, pela presunção de veracidade que possui. Lembro que tal sistema foi utilizado largamente por esta Corte em centenas de processos de obras. Ressalto que, do mesmo jeito que se refuta a possibilidade de retroagir preços de sistema mais moderno (Sicro-2) para datas pretéritas à sua existência, refuta-se a não utilização de sistema de preços mais antigo, porém contemporâneo à obra (Sicro-1) pela existência a posteriori de outro mais moderno (Sicro-2) .
Dessa forma, peço vênias ao eminente relator, com fundamento nos argumentos acima e no princípio da independência das instâncias, no sentido de conhecer dos embargos de declaração, para, no mérito, rejeitá-los.
Ante o exposto, VOTO por que seja aprovada a minuta de deliberação que submeto a este Colegiado.
RODOVIA OBJETO DAS OBRAS EMERGENCIAIS EM VERMELHO (peça 11, p. 25) 
  
TCU, Sala das Sessões Ministro Luciano Brandão Alves de Souza, em 11 de março de 2020.
ANA ARRAES 
Redatora
		Na sessão ordinária do Plenário do dia 12/2/2020, ocasião em que estava convocado para substituir o Ministro Augusto Nardes, foi trazido ao Colegiado pelo eminente relator, Ministro Vital do Rêgo, voto para deliberação sobre os embargos de declaração apresentados por José Orlando Sá de Araújo e pela Construtora Sucesso S/A. Estes foram interpostos em face do acórdão 1673/2017-TCU-Plenário, que negou provimento ao recurso de reconsideração, manteve a irregularidade das contas especiais dos responsáveis, a condenação ao ressarcimento solidário do débito e aplicação individual de multa.
2. O débito discutido neste processo, no valor histórico de R$ 520.268,96, foi quantificado em razão das seguintes irregularidades constatadas na execução do contrato PG-078/96, celebrado em junho de 1996, entre o 15º Distrito Rodoviário Federal do extinto Departamento Nacional de Estradas de Rodagem e a Construtora Sucesso S/A, para a execução de obras de restauração do trecho entre o entroncamento da MA-020 (km 151,6) e da BR-135 (km 221,6) na BR-222/MA:
"a) superfaturamento nos preços de oito itens: i) imprimação; ii) pintura de ligação; iii) mistura areia-asfalto; iv) recomposição de revestimento areia-asfalto usinada a quente (AAUQ) ; v) remoção de pavimento; vi) peneiramento; vii) transporte em caminhão basculante de 5 m³; e viii) transporte em caminhão basculante de 4 m³ - que, ponderados com os demais preços praticados, resultaram em um valor global do contrato superior ao orçado pelo Sicro em R$ 291.408,86;
b) pagamento em duplicidade pelos serviços de: i) escavação e carga de material de jazida, que foi contemplado tanto isoladamente na planilha de preços (item 01.200.01) , quanto nas composições de sub-base (item 02.200.00) e base estabilizada granulometricamente sem mistura (item 02.200.01) , sendo que esses dois últimos já preveem, em sua composição de preço unitário, o fornecimento do primeiro; e ii) areia extraída, também paga isoladamente (item 09.517.00) e nas composições dos serviços de AAUQ (item 02.521.00) e lama asfáltica fina (item 02.510.01) , que perfazem o total de R$ 158.329,06; e
c) incompatibilidade entre os quantitativos adquiridos de material betuminoso e o volume de serviços que os empregaram, representando dano ao erário de R$ 70.531,04."
3. O relator propõe o conhecimento dos recursos e, no mérito, o acolhimento, conforme os exatos termos de seu voto:
"...considerando a presença de chuvas extraordinárias no estado do Maranhão que levaram à decretação de estado de emergência no ano de 1996, as imprecisões inerentes ao Sistema Sicro - Região Nordeste em abril de 1996, a decisão proferida pelo Tribunal Regional Federal da 1ª Região no âmbito da ação civil pública de improbidade administrativa 2001.37.00.002993-0/MA, por meio da qual afastou a ocorrência das irregularidades tratadas nos presentes autos, proponho que sejam acatados os presentes embargos, tornando insubsistentes os subitens 9.2, 9.3 e 9.4 do Acórdão 1.464/2013-TCU-Plenário, com o arquivamento dos autos."
4. Por seu turno, a revisora, Ministra Ana Arraes, apresentou declaração de voto na qual manifesta-se pelo não provimento dos embargos, por considerar que a obra teria sido executada no período de 2/4/1996 a 2/8/1996, posteriormente à decretação do estado de emergência e às chuvas atípicas no estado do Maranhão, consoante dados do Instituto Nacional de Meteorologia (INMET) , situação última que não justificaria a redução de produtividade. Além disso, não foram demostrados nos autos evidências que demonstrem as alegadas imprecisões de preço no sistema Sicro-1.
II
5. Pedi vistas dos autos para examinar a presença de omissão, obscuridade ou contradição - pressupostos essenciais para conhecimento e exame dos embargos de declaração, e se as questões de mérito trazidas neste recurso já haviam sido apreciadas em momentos processuais anteriores.
6. Retomando a análise do processo desde sua origem, considero que as alegações apresentadas pelos recorrentes e examinadas pelo relator já haviam sido objeto de apreciação pelo TCU e não há omissão, contradição e obscuridade a ser sanada.
7. Não obstante, a discussão sobre a influência das chuvas - que de fato ocorreram em maior ou menor grau no período das obras - na quantificação e imputação do débito por superfaturamento nos preços, relativamente a oito itens do orçamento (alínea "a" do item 2 desta declaração de voto) , deve se dar pela não demonstração, pelos responsáveis, em números e parâmetros fundamentados das razões de redução da produtividade em relação ao sistema Sicro-1, utilizado como referência para aprovação da proposta da construtora. 
8. Outrossim, acrescento que o julgamento pela improcedência da ação civil pública, por ato de improbidade administrativa, pelo Tribunal Regional Federal da 1ª Região (TRF-1) (processo 2001.37.00.002993-0) não afastou a ocorrência do débito quantificado pelo TCU. O acórdão da Quarta Turma do TRF-1 restringiu-se a não considerar como ato de improbidade a contratação emergencial sem o prévio procedimento licitatório e a inexistência de recapeamento da rodovia realizado a menor. A questão do superfaturamento por quantitativos de insumos incompatíveis com os serviços prestados, do pagamento em duplicidade de serviços, da incompatibilidade entre os quantitativos adquiridos e do volume de serviços que os empregaram não foram tratados por aquele juízo, situação em que se aplica o princípio da independência das instâncias administrativa, civil ou penal.
10.	Alguma rediscussão de mérito poderá ser objeto de eventual recurso de revisão interposto pelos responsáveis, observados os requisitos aplicados à espécie.
	Por essas razões, acompanho o voto revisor da Ministra Ana Arraes.
TCU, Sala das Sessões Ministro Luciano Brandão Alves de Souza, em 11 de março de 2020. 
Weder de Oliveira 
Revisor

Departamento Nacional de Estradas de Rodagem - 15º Distrito Rodoviário Federal/Maranhão (15º DRF/DNER) - extinto.

3. Embargantes: Construtora Sucesso S/A (CNPJ 09.588.906/0001-42) e José Orlando Sá de Araújo (CPF XXX.866.953-XX).

ANA ARRAES

Ministro-Substituto Weder de Oliveira.

13.1. Ministros presentes: José Mucio Monteiro (Presidente), Walton Alencar Rodrigues, Benjamin Zymler, Augusto Nardes, Aroldo Cedraz, Raimundo Carreiro, Ana Arraes (Redatora), Bruno Dantas e Vital do Rêgo (Relator).
13.2. Ministros com voto vencido: Aroldo Cedraz, Raimundo Carreiro, Bruno Dantas e Vital do Rêgo (Relator).
13.3. Ministro que não participou da votação: Augusto Nardes
13.4. Ministro que proferiu o voto de desempate: José Mucio Monteiro
13.5. Ministro-Substituto convocado: Weder de Oliveira
13.6. Ministros-Substitutos presentes: Augusto Sherman Cavalcanti, André Luís de Carvalho e Weder de Oliveira (2º Revisor).

ACORDAO-COMPLETO-2469876

Acórdão 1113/2021 - Plenário

VITAL DO RÊGO

Ministro Vital do Rego.

Cuida-se de embargos de declaração opostos pela Construtora Sucesso S.A. e pelo Sr. José Orlando Sá de Araújo, em face do Acórdão 1673/2017-TCU-Plenário, por meio do qual foi conhecido e negado provimento ao recurso de reconsideração interposto contra o Acórdão 1464/2013-TCU-Plenário.
O representante legal da Construtora Sucesso S.A. e o Sr. José Orlando Sá de Araújo encaminharam os embargos dentro do prazo estipulado pelo art. 34, § 1º, da Lei 8.443/1992.
A embargante, Construtora Sucesso S.A., alega cerceamento de defesa e omissão sobre matéria relevante, nos termos da peça recursal constante à peça 116, cujos excertos a seguir transcrevo:
 (...) 
I - DO CERCEAMENTO DE DEFESA
NULIDADE DA INTIMAÇÃO DA EMBARGANTE DA PAUTA DE JULGAMENTOS
A intimação da pauta de julgamentos, na qual foi incluído o presente Recurso de Revisão, foi publicada no dia 31.07.2017. Malgrado a sua tempestividade, verdade é que nela não foram incluídos qualquer um dos procuradores expressamente nominados no instrumento de mandato de fls. 1 e 2 da Peça 17, impossibilitando a Embargante de exercer o seu direito de presenciar e acompanhar o julgamento, esclarecer fatos ou de realizar sustentação oral, além de frustrar a entrega de memoriais, notoriamente de crucial importância em processos de contas.
A inobservância do art. 179, §7º, do RITCU está estampada, com todas as letras, no corpo da própria intimação da pauta de julgamentos (DOC. JUNTO) , já que dela foi intimado apenas um único ESTAGIÁRIO substabelecido no curso do feito, fls. 2 e 3 da peça 59, que não detém poderes nem legitimidade para a prática de atos privativos do advogado, na forma do art. 32, §2º2, da Lei 8.906/94, assim expressa:
Ou seja, para que a intimação da pauta de julgamentos fosse válida na pessoa do estagiário intimado, era de mister que constasse da respectiva intimação o nome de qualquer um dos 15 (quinze) advogados expressa e claramente nominados na peça 17, o que não ocorreu, a evidenciar não só a flagrante nulidade do ato, como também, e não menos relevante, o flagrante cerceamento de defesa perpetrado.
A orientação predominante nesse Eg. Tribunal é a de que a omissão no nome do advogado na publicação da pauta de julgamentos implica prejuízo para defesa, a exemplo dos Acórdãos 2551/2012-2ªCâmara, 5.821/2012-1ª Câmara, 407/2013-Plenário, 1878/2015- Plenário e 3.438/2014- Plenário, o que se destaca:
 (...) 
No mesmo sentido, confira-se a posição do Egrégio Superior Tribunal de Justiça, pela pena do saudoso Ministro Jose Armando da Fonseca:
 (...) 
Assim, preliminarmente, também com fundamento no art. 52, LIV e LV, da CF/88, requer e espera a Embargante a decretação de nulidade do processo e de todos os atos praticados a partir da publicação da pauta de julgamentos inclusive, para que sejam todos os atos renovados com a respectiva intimação dos procuradores da embargante descritos na peça 17 dos autos.
II - DA OMISSÃO SOBRE MATÉRIA RELEVANTE
a) ausência de culpa:
 (...) 
No que pertine a responsabilização da Embargante, o v. acórdão teceu as seguintes considerações para dar pela aplicação do art. 16, § 2º, da Lei 8.443/1992, verbis:
 (...) 
Quer nos parecer que o v. acórdão embargado não se atentou para o fato expressamente admitido no v. Acórdão 1464/2013-TCU-Plenário, de ausência de ilícito, fraude ou culpa da Embargante nos episódios ocorridos no ano de 1996, sendo certo que o Ministro Jose Mucio, então Relatar, rejeitou a proposta de inabilitação dos funcionários públicos para o exercício das respectivas funções, porque considerou, nos itens 39 e 40 do citado Acórdão, o seguinte:
"...NÃO OBSTANTE A MATERIALIDADE DO PREJUÍZO CONSTATADO, NÃO HÁ INDÍCIOS DE LOCUPLETAMENTO, FRAUDE OU OUTRA HIPÓTESE QUE AMPARE A APLICAÇÃO DESSA SANÇÃO".
A omissão do v. acórdão embargado, nesse diapasão, decorre da circunstância relevante de que a Embargante está sendo condenada sem causar, até porque ato próprio de funcionário público, a apontada falha orçamentária, relativa incontroversamente a fase interna da contratação, tanto mais quando o v. acórdão embargado, assim como o Acórdão 1.464/2013, expressamente exoneram a embargante de suposta culpa, nada cogitando de fraude, ou dolo por parte da empresa, o que se extrai:
"21. (....) haja vista que o ato praticado pelo recorrente, qual seja a elaboração de orçamento com sobrepreço no âmbito do Contrato PG-078/96-00, deu causa a pagamentos superfaturados na execução do ajuste, o que ampara sua responsabilização solidária, nos termos do art. 16, § 2º, da Lei 8.443/1992 (Acórdão 479/2010-TCU-Plenário e 550/2010-TCU-Plenário) ."
Estes aspectos afiguram-se não enfrentado pelo v. acórdão embargado, a justificar o cabimento dos declaratórios em face da omissão constatada.
b) da sentença judicial referente à ação de improbidade proposta pelo Ministério Público Federal contemporânea ao aforamento da Representação junto a esse Eg. Tribunal. Prescrição. 
O v. acórdão embargado, quanto ao ponto, aplicou "o princípio da independência das instâncias aos processos de controle externo, segundo o qual os trabalhos desenvolvidos em várias instâncias sobre o mesmo fato correm de forma independente, o que pode desencadear condenações simultâneas nas esferas cível, criminal e administrativa (Acórdão 3125/2013-TCU-Plenáriolenório) ."
Com a mais respeitosa vênia, quer nos parecer que o v. acórdão embargado omitiu-se do exame relevante sobre a qual deveria pronunciar-se não só relativa ao objeto e causa de pedir postos a exame na Ação de Improbidade ajuizada pelo Ministério Público, mas especialmente também frente a superveniência do julgamento pelo Plenário do Eg. Supremo Tribunal Federal do Recurso Extraordinário 669.069, de relatoria do Ministro Teori Zavascki, que decidiu o tema 666 da repercussão geral afeto àquela Eg. Corte, e com efeitos vinculantes, em posição contrária a afirmada pelo v. acórdão embargado no seu item 32.
A propósito, colhe-se em antecipado do voto do saudoso Ministro Teori Zavascki, os fundamentos seguidos pela maciça maioria do Excelso Pretório, no sentido da prescritibilidade das ações de ressarcimento decorrentes de dano ao erário, o que se extrai:
 (...) 
Posto isso, é de ver-se que a circunstância de a aço de improbidade fundar-se em eventuais outros fatos distintos, daqueles decorrentes deste processo não desnatura e nem impede a aplicação da Repercussão Geral decidida pelo Eg. STF, ou mesmo serve para tornar imprescritível a pretensão, na linha do v. acórdão embargado.
Nesse passo, é de mister esse Eg. Tribunal de Contas da União enfrente esse tema e do alcance da aplicação da referida repercussão geral, pois a imprescritibilidade pretendida para a hipótese versante esbarra em óbice intransponível, qual seja, a de necessariamente estar vinculada a um ato criminoso ou mesmo de improbidade, os quais não foram reconhecidos nem no acórdão embargado, muito menos no Acórdão 1.464/2013.
Disso decorre que a pretensão para se tornar imprescritível, na linha do voto do Ministro Teori Zavascki, deveria circunscrever-se aos fatos e fundamentos daquela causa de pedir e pedidos contidos na ação de improbidade já julgada improcedente e transitada em julgado, e não sobre eventuais fatos novos a serem objeto de apuração pelo Controle Externo, através de Representação aforada contemporaneamente a ação de improbidade.
Como os fatos são distintos, na linha admitida pelo v. acórdão embargado, a inércia ou inação do Ministério Público Federal, ou mesmo do Controle Externo, importam, seguindo o princípio da actio nata, na mesma consequência jurídica da improcedência proclamada na ação ajuizada, exatamente porque a pretensão de ressarcimento não fez parte daquela primeira demanda, e não agora pode ser objeto de qualquer outra demanda neste momento, porque sepultada pelo manto da prescrição.
Em uma outra moldura: "a imprescritibilidade a que se refere o art. 37, § 5P, da CF diz respeito apenas a ações de ressarcimento de danos ao erário decorrentes de atos praticados por qualquer agente, servidor ou não, tipificados como ilícitos de improbidade administrativa ou como ilícitos penais".
Como aqui não se tratam de "atos praticados por qualquer agente, servidor ou não, tipificados como ilícitos de improbidade administrativa ou como ilícitos penais", não há se cogitar de imprescritibilidade, ou de um reinicio do prazo prescricional, sendo certo que aqueles fatos e causa de pedir tipificados como tais já foram julgados e expressamente rechaçados pelo Eg. TRF da 1Ê Região.
Não são só esses pontos que merecem enfrentamento por parte desse Eg. Plenário, pois, na verdade, os fatos contidos neste processo são similares àqueles enfrentados pelo Eg. TRF da 12 Região.
O v. acórdão embargado afigura-se não ter se atentado para o fato de que a improcedência da ação de improbidade, já transitada em julgado, importou na conclusão imutável de inexistência de sobrepreço, necessitando de integração os seguintes aspectos postos no Recurso de Revisão, o que se transcreve:
"Dessa forma, tendo o TRF/1ª Região, com base na constância das provas produzidas pela recorrente - notadamente o laudo pericial produzido em âmbito judicial - decidido de forma nequívoca pela regularidade do procedimento de licitação e pela inexistência de sobrepreço na contratação, impõe-se a reforma do Acórdão n. 1.464/2013 inclusive como medida de concretização do art. 2º da Constituição Federal.
Nesse particular, há de ser trazido à baila ainda o mandamento constitucional da supremacia da coisa julgada. A garantia constitucional da segurança jurídica implica a vinculação dos entes de todos os poderes à decisão judicial transitada em julgado. Se as decisões administrativas podem ser modificadas segundo razões de conveniência e oportunidade, nos termos da lei, o mesmo não ocorre com as decisões judiciais que, uma vez alcançadas pelo manto da coisa julgada, tornam-se inatingíveis, inclusive pela produção legislativa (art. 5, XXXVI, CF/88) .
Sob tal prisma, uma vez que o Poder Judiciário concedeu provimento jurisdicional atestando a regularidade da dispensa de licitação e a ausência de sobrepreço com fundamento na perícia judicial homologada por sentença, a concretude de tal deliberação soberana não pode ser afastada por decisão administrativa. Do contrário, incorrer-se-ia em perniciosa usurpação do mandamento constitucional da segurança jurídica. É esse o verdadeiro sentido da separação e independência dos poderes!
Assim, deve ser reformado o Acórdão n. 1.464/2013 afastando-se a responsabilidade da recorrente, na medida em que tal responsabilização funda-se na existência de sobrepreço, este que foi declarado inexistente por decisão judicial transitada em julgado. A subsistência do Acórdão 1.464/2013, dessa forma, encontra-se em confronto direto com a supremacia da coisa julgada e constitui clara violação ao art. 5º, XXXVI, CF/88, não podendo, por óbvio, prevalecer.
De todo modo, a recorrente traz aos autos a prova pericial apresentada pela recorrente em juízo e que motivou a decisão do TRF1 pela inexistência de qualquer sobrepreço.
O laudo anexo, de lavra do engenheiro Vicente da Silva Moreira Filho, não só aborda, como REFUTA (Item 3.5 do relatório anexo) todos os pontos, sobre os quais o corpo técnico deste Tribunal concluiu ter havido sobrepreço. Logo, resta comprovado a inexistência de superfaturamento ou sobrepreço.
Impositiva a integração do v. acórdão embargado nestes aspectos, inclusive para efeitos modificativos e de provimento do Recurso de Revisão.
c) TCE instaurada mais de 10 anos após a ocorrência dos fatos. Manifesto cerceamento de defesa.
Pedindo a mais respeitosa vênia ao Eminente e Culto Relator, cabe destacar, pela absoluta pertinência, as observações da Ministra Carmem Lúcia, no julgamento da Repercussão Geral antes citada, a propósito de que eventual imprescritibilidade esbarra no direito de defesa, o que se destaca:
 (...) 
Com efeito, os trabalhos de recuperação da BR-222/MA foram realizados entre 02/04/96 e 30/07/96 enquanto a instauração da TCE foi determinada em 8/11/06 (pouco mais de 10 anos e três meses após a finalização dos trabalhos) tendo sido a recorrente intimada para resposta somente em 28/02/07 (mais de 10 anos e seis meses após a finalização dos trabalhos) . Ou seja, a Embargante só veio a fazer parte do processo quase 11 (onze) anos após o fato, e somente quando já havia sido instaurada e julgada respectiva Representação, e quando já tomada a conclusão de
irregularidades.
No período entre 02/04/96 e 28/02/07, a Embargante não era parte na Representação aforada pelo Ministério Público Federal, cuja citação para audiência circunscreveu-se às pessoas dos funcionários públicos, de onde decorreu a conclusão precipitada de sobrepreço naqueles itens indicados no v. acórdão embargado.
O fato é que tal situação traz inegáveis e imensuráveis prejuízos à concretização do direito constitucional à ampla defesa e ao contraditório, linhas mestras do processo administrativo, a teor da própria Lei nº 9.784/1999, cuja aplicação circunscreve-se também a atividade do controle externo.
Não há fundamento legal ou constitucional apto o suficiente a amparar a conclusão de que a atividade do controle externo esteja imune a incidência da Lei do Processo Administrativo, ainda mais sendo o Tribunal de Contas órgão integrante o Poder Legislativo, o qual é expressamente nominado e abrangido pelo art. 12, § 1º, da referida Lei.
Esse aspecto não foi enfrentado no v. acórdão embargado, assim como aquele aspecto relativo ao fato da inadmissão da Tomada de Contas, como regra geral, após transcorrido o lapso temporal de 10 anos do fato gerador, nos termos, dentre outros, do art. 52, §4 2 da Instrução Normativa n.2 56/2007 2, desse Eg. TCU, cujo posicionamento, este sim, em franca e perfeita sintonia com a jurisprudência do Excelso Supremo Tribunal Federal.
Com a mais respeitosa vênia, a conclusão é lógica e indubitável, se a Embargante ainda possuísse algum elemento de prova que pudesse demonstrar a essa Eg. Corte já o teria feito há muito tempo, circunstância que importa na conclusão de que a condenação já é um fato, por si só, revelador da sua obrigação de "demonstração do prejuízo à ampla defesa e ao contraditório".
Essa demonstração está estampada, como todas as letras, no item 63 do próprio v. acórdão embargado:
 (...) 
Não cabe à Embargante a obrigação de fato negativo, ou de produção de prova diabólica, vale dizer, de que não possui os elementos de prova que eventualmente possam contribuir na sua defesa. A presunção no caso é de que a não apresentação decorre de impossibilidade, ainda mais no caso dos autos, onde, hoje, a condenação ultrapassa a uns milhões de reais.
Esse aspecto da lide, relativa a prova negativa, ou do prejuízo à ampla defesa, não foi enfrentado pelo v. acórdão embargado, circunstância que enseja a sua integração para que decida sobre o tema sob as luzes dos princípios constitucionais do devido processo e da ampla defesa, art. 5 2, LIV e LV, da CF/88.
Na realidade, verifica-se que a jurisprudência dessa Eg. Corte é no sentido de considerar as contas iliquidáveis, por impossibilidade de realização do contraditório e da ampla defesa, quando transcorridos mais de 10 anos entre o fato gerador e a instauração da TCE, de modo que o que ora se busca é tão somente a aplicação deste parâmetro jurisprudencial ao presente caso (Acórdão 3496/2009-TCU-Primeira Câmara, Acórdão 3707/2010-TCU-Segunda Câmara, Acórdão 1717/2010-TCU-Segunda Câmara, Acórdão 293/2008-TCU-Segunda Câmara e Acórdão 4086/2008-TCU-Segunda Câmara, dentre outros) .
Ora, fosse factível a Embargante produzir alguma prova relativa a fatos ocorridos há mais de 20 (vinte) anos, já o teria feito, repita-se, ainda quando citada em audiência no ano de 2007.
A produção da prova não lhe foi possível naquele momento, assim como no presente, notadamente quando as irregularidades não prescindem de uma incursão profunda no passado, diante da natureza das acusações calcadas em suposto " (1) superfaturamento em relação a preços do Sicro; (ii) pagamento em duplicidade por serviços; e (iii) previsão de aquisição de material betuminoso em volumes incompatíveis com o demandado pela obra".
Como produzir a prova de um padrão de mercado de 10 ou 20 anos anteriores para evidenciar a compatibilidade dos preços praticados, em uma obra emergencial, ou mesmo da inexistência de pagamento por duplicidade de serviços ou da regularidade de tais pagamentos, ou mesmo de que os materiais adquiridos seriam incompatíveis com a obra realizada, sendo certo que orçados por terceiros, e a presunção é a da boa-fé do ato administrativo e da Embargante.
O v. acórdão embargado não se atentou e não enfrentou as particularidades do caso concreto postas nas razões do recurso de revisão, as quais revelam que o decurso de tempo foi especialmente prejudicial à realização da ampla defesa e do contraditório no caso em análise.
Consideremos, por exemplo, a artificialidade do parâmetro adotado para a caracterização do suposto sobrepreço apurado. Conforme exposto nas próprias deliberações do TCU, não havia na tabela Sicro, à época da execução das obras, preços relativos às obras contratadas:
 (...) 
Confira-se, por demasia, até porque expressamente mencionado no v. acórdão embargado, o parecer elaborado pela Secob quando da análise do Contrato PG 078/96 (peça 21, p. 44-50; e peça 22, p. 1-9, do TC Processo 004.034/2001-5) :
Para a caracterização do sobrepreço a unidade técnica procedeu a uma projeção dos números da tabela Sicro relativos aos outros tipos de obra como parâmetro para os custos de obras de restauração, o que não é admissível.
Passados mais de dez anos do fato gerador, portanto, viu-se a Embargante obrigada a se defender de sobrepreço apurado com base em tabela de custos até então inexistente e criada de forma absolutamente artificial (projeção de dados a partir de tabela não desenvolvida originalmente para as obras de restauração naquela localidade) , tudo isso sem poder produzir prova a partir da realidade física da obra (alterada com o tempo, uso e com as intempéries naturais que se sucederam nesse meio termo) nem apresentar documentos que naturalmente se perderam.
Todas essas circunstâncias impõem que sejam consideradas as contas iliquidáveis vez que, transcorridos mais de 10 anos entre o fato gerador e a intimação para resposta, restou inviabilizada a realização da ampla defesa da recorrente, na linha da pacífica jurisprudência desta Eg. Corte de contas e com fundamento no art. 59, § 42 da IN-TCU 54/2007.
Impositiva a integração do v. acórdão embargado nestes aspectos, inclusive para efeitos modificativos e de provimento do Recurso de Revisão.
d) Impossibilidade jurídica de utilização da tabela Sicro para a caracterização de sobrepreço.
Alguns outros aspectos não foram enfrentados pelo v. acórdão embargado quanto a apuração do sobrepreço, notadamente a ausência de qualquer critério legal ou jurídico para a aplicação dos parâmetros que foram utilizados.
É incontroverso que não havia à época da contratação custos na tabela Sicro relativos ao tipo de obra realizado (restauração) . Como parâmetro para análise, a Secob projetou os custos da tabela Sicro relativos aos outros tipos de obra para as obras de restauração, através da aplicação de um redutor de produtividade de 10%, tendo verificado discrepâncias que decidiu chamar de sobrepreço.
O v. acórdão embargado não indicou qual seria o critério técnico para garantir que o redutor de produtividade de 10% refletia à época as particularidades dos preços praticados pelo mercado para as obras de restauração, estando apto a servir de parâmetro para a caracterização de sobrepreço? ou mesmo o fundamento legal ou jurídico que justificasse a adoção pelo TCU apenas no ano de 2006 de critérios que pudessem vincular a Administração em contratação ocorrida mais de dez anos antes (ainda mais quando levado em conta o contexto emergencial no qual se realizou a contratação) ?
E não basta a simples menção pelo v. acórdão embargado da incoerência metodológica perpetrada pela Secob, como se destaca do seu item 55, assim:
 (...) 
Não houve a demonstração de qualquer fundamento jurídico válido para utilizar tal metodologia e igualmente a justificativa técnica que a amparasse a incoerência metodológica perpetrada pela Secob.
O voto condutor do Acórdão n. 2.068/2006, sobre o assunto, destaca que "o exame empreendido pela Secob foi pautado pela prudência". Ora, não se questiona a prudência do corpo técnico deste Tribunal, mas não é ela fundamento jurídico ou técnico hígido para justificar, per se, a adoção do critério artificialmente criado.
O v. acórdão embargado não se atentou para tal particularidade, nem mesmo sobre os percentuais de produtividade apresentados pelo orçamentista sustenta que "não se sabe como foram eles encontrados" e que "são nitidamente colocados no propósito de se harmonizarem com os preços contratados" citando-se ainda falta de provas.
Aqui, nota-se nítida inversão indevida do ônus da prova: o corpo técnico em momento algum se desincumbiu do ônus de provar que o seu percentual de 10% de produtividade é o correto e o do orçamentista o tecnicamente equivocado. Quanto aos preços se harmonizarem, trata-se de falácia grosseira: da harmonização pressupõe-se o erro nos percentuais sem nunca se discutir o porquê de estarem os percentuais incorretos.
O voto condutor do Acórdão n. 1.464/2013, por seu turno, ao tratar do assunto, ressalta que, a despeito de questionarem os responsáveis a utilização da tabela Sicro, a utilização dos preços da Sicro como referência funcionou como premissa no "processo de inexigibilidade de licitação", restando legitimada a sua utilização como parâmetro. Há aqui uma incompreensão da controvérsia. Não se discute a utilização dos preços da Sicro como referência. O âmago da disputa, entretanto, se encontra no percentual de produtividade adotado pela unidade técnica, percentual este que se mostrou insuficientemente fundamentado.
Explica-se: a Secob identificou um superfaturamento de 27,11% em relação ao preço que considerou justo. Entre outras metodologias, considerou um percentual de 10% como redutor de produtividade sobre o custo de construção, considerando que a obra era de restauração. OCORRE QUE ESSE PERCENTUAL DE 10% ESTÁ PREVISTO NO MANUAL DO DNIT DE 2003 SOBRE A APLICAÇÃO DO SICRO 2, E A SECOB UTILIZOU ESSE PERCENTUAL SOBRE A TABELA DO SICRO 1, RELATIVA A UMA OBRA OCORRIDA EM 1996, EVIDENCIANDO A SUA INCONSISTÊNCIA.
Como poderia o orçamentista ou a Embargante considerar um percentual que somente foi definido no futuro para formular um orçamento presente? Mais, de quanto seria um percentual razoável? 8%, 9%, 10%, 15%, 20%?
A jurisprudência desse Eg. TCU não considera um percentual mínimo de diferença entre o preço orçado e o preço que sua equipe técnica considera correto para fins de qualificação da existência de superfaturamento ou não. Assim, 5% de diferença já pode ser considerado superfaturamento se a equipe do TCU assim considerar.
No caso em exame, a Secob chegou a um valor maior de superfaturamento do que houvera chegado a Secex/MA. Imagina-se que se fosse essa Secex/MA a autora do orçamento que originou o contrato, pela diferença de valores encontrados, a Secob teria concluído haver também superfaturamento no orçamento pela Secex/MA.
Isso demonstra que a depender da equipe que vier a fazer auditagem, valores diferentes serão encontrados e a pecha de superfaturamento sempre poderá ser utilizada, o que se consubstancia em rematado absurdo.
No caso, a utilização do redutor de 10% gera um valor considerado justo pela equipe de auditoria, que poderia ser considerado justo por uma outra equipe do mesmo TCU que utilizasse um redutor de 11% ou 12%, considerando que no momento da execução da obra não existia em nenhuma literatura ou mesmo em trabalhos de fiscalização do TCU a definição de um percentual de redução aplicável àquele caso concreto.
Isso demonstra, a impossibilidade de uma correta quantificação do prejuízo apontado pelo TCU, o que plica na impossibilidade de imputação de débito a quem quer que seja, já que calcado o parâmetro na exclusiva autoridade da Secob.
Posto isso, não há demonstração técnica ou jurídica para a utilização do parâmetro criado pela Secob na apuração do sobrepreço, de modo que este se mostra inadequado para fins de responsabilização dos interessados. Inaplicável o padrão adotado, cai por terra o único sustentáculo para a caracterização do sobrepreço devendo a responsabilidade da recorrente ser integralmente afastada.
III - DO PEDIDO
Preliminarmente, requer e espera a Embargante a decretação de nulidade do processo e de todos os atos praticados a partir da publicação da pauta de julgamentos inclusive, para que sejam renovados todos os atos com a imprescindível intimação dos procuradores da embargante descritos na peça 13 dos autos.
Diante do exposto, e reiterando as vênias ao Eminente Relator, requer e espera o Embargante o conhecimento e provimento dos Embargos de Declaração, para o fim de que sejam supridas as omissões apontadas, com a integração do julgado, e, na eventualidade, caso entenda, desde logo, preste efeitos modificativos para prover integralmente o recurso de revisão.
Nestes termos, pede deferimento. (destaques do original) 
O embargante, Sr. José Orlando Sá de Araújo, alega omissão sobre matéria relevante, nos termos da peça recursal constante à peça 130, cujos excertos a seguir transcrevo:
O v. acórdão embargado consignou em, pelo menos, duas passagens distintas que a absolvição no Juízo Criminal repercutem no âmbito da presente tomada de contas, como se destaca in verbis:
"31. Por oportuno, cabe aqui uma observação acerca da repercussão das sentenças judiciais na esfera administrativa, pois, consoante a doutrina e a jurisprudência majoritárias, somente repercutem na esfera administrativa as decisões absolutórias do juízo penal, e não as do juízo cível, fundadas na comprovada inexistência do fato (negativa de materialidade) , na comprovada não-participação do réu no delito (negativa de autoria) ou na comprovada existência de circunstâncias que excluam o crime (licitude da conduta) , conforme art. 386, incisos I, IV e VI, 2ª parte, do Código de Processo Penal. Compulsando os autos, percebe-se que não houve sentença absolutórias do penal no qual qualquer dessas hipóteses tenham se verificado no presente caso concreto, não cabendo, portanto, ao recorrente invocar sentença absolutória do juízo cível para infirmar o acórdão recorrido."
Mais adiante, afirmou novamente o v. Acórdão 1673/2017-TCU-Plenário: 
"Esse afastamento é até possível e prevista na jurisprudência do TCU quando ação cível transitada em julgado com decisão favorável ao responsável torna inexigível a cobrança dos débitos que lhe são atribuídos, diante do caráter cogente e impositivo da sentença judicial (Acórdão 5812/2012-TCU-Primeira Câmara) . No mesmo sentido, fica comprometida a imputação de débito pelo TCU quando na esfera penal a sentença, sobre idêntica matéria, for pela inexistência de prejuízo ao erário (Acórdão 1.920/TCU-Plenário) ."
Nada obstante, é de ver-se que a questão foi devidamente avaliada e analisada junto ao Juízo Criminal, ou seja, junto Tribunal Regional Federal da 1ª Região, nos autos da Apelação Criminal n.° 1999.40.00005893-PI, de relatoria do Desembargador Olindo Menezes, como se destaca do acórdão em anexo, cuja a ementa expressa:
 (...) 
Do corpo desse v. acórdão absolutório, extraem-se, exatamente, os fundamentos que permitem a aplicação do entendimento contido no Acórdão 1.920/TCU-TCU-Plenário, diante da ausência de prejuízo na contratação, in verbis:
 (...) 
Finalmente, de acordo com o laudo de verificação de conclusão de obras de f. 1305/1322, a obra foi definitivamente concluída em 10/02/1997, não havendo nenhuma controvérsia acerca da boa qualidade do empreendimento.
Cumpre, por conseguinte, manter a absolvição.
A tese da configuração do crime descrito no art. 89 da Lei 8.666/93, mesmo na hipótese de configuração da situação emergencial, por infringência de formalidades pertinentes à dispensa de licitação, deve ser rejeitada. Para fins de caracterização desse crime, é imprescindível a comprovação do dolo especifico do agente em causar dano à administração pública, bem como o efetivo prejuízo ao erário, não sendo suficiente apenas o dolo de desobedecer as normas legais do procedimento licitatório (....) 
Para a caracterização do crime do art. 89 da Lei 8.666/93, cabe ao Ministério Público Federal comprovar, concomitantemente, a contrafação indevida, o dolo especifico do agente em causar dano à administração pública, e o efetivo prejuízo ao erário, hipótese não verificada na espécie.
Correta a sentença que, em face da prova, rejeitou a pretensão da ação penal. Com base nos seus fundamentos, e forte nos fundamentos adotados pela PRR, nego provimento à apelação."
Diante do exposto, requer e espera o Embargante o acolhimento dos presentes embargos de declaração, a fim de que esse Eg. Tribunal de Contas aprecie a questão em toda a sua inteireza, e avalie os efeitos da decisão destacada no bojo do acórdão do Tribunal Regional Federal da lª Região na Apelação Criminal n.° 1999.40.00005893-PI, para, ao final, afastar a condenação contra os Representados.
É o relatório.

Terence Zveiter (OAB/DF 11.717) e outros, representando Construtora Sucesso S/A; André Guimarães Cantarino (OAB/MG 116.021) e outros, representando José Orlando Sá de Araújo.

Não atuou.

EMBARGOS DE DECLARAÇÃO EM RECURSO DE RECONSIDERAÇÃO. CONHECIMENTO. PROVIMENTO.

TOMADA DE CONTAS ESPECIAL (TCE)

não atuou.

Cuida-se de embargos de declaração opostos por José Orlando Sá de Araújo e pela Construtora Sucesso S.A., em face do Acórdão 1673/2017-TCU-Plenário.
Por meio do referido julgado em que se apreciou recursos de reconsideração dos ora embargantes contra o Acórdão 1464/2014-TCU-Plenáriolena¿rio (peça 21) , o Tribunal negou provimento ao recurso e manteve o julgamento pela irregularidade das contas dos responsáveis, bem como o ressarcimento solidário do débito quantificado e a aplicação da multa prevista no art. 57 da Lei 8443/1992.
Nesta oportunidade, os responsáveis alegam cerceamento de defesa e omissão no Acórdão 1673/2017-TCU-Plenário para justificar seus embargos de declaração, cujos inteiros teores foram reproduzidos no relatório que fundamenta o presente acórdão.
No que se refere à defesa do Sr. José Orlando Sá de Araújo, em síntese, o responsável alega que "o v. acórdão embargado consignou em, pelo menos, duas passagens distintas que a absolvição no Juízo Criminal repercute no âmbito da presente tomada de contas", requerendo "o acolhimento dos presentes embargos de declaração, a fim de que esse Eg. Tribunal de Contas aprecie a questão em toda a sua inteireza, e avalie os efeitos da decisão destacada no bojo do acórdão do Tribunal Regional Federal da lª Região na Apelação Criminal 1999.40.00005893-PI, para, ao final, afastar a condenação contra os Representados".
Já a Construtora Sucesso S/A, preliminarmente, apresenta a fundamentação para acatamento dos embargos, em virtude de suposta inobservância do art. 179, §7º, do RITCU, decorrente de erro na inclusão do nome do representante legal da embargante, razão pela qual alega cerceamento de defesa, requerendo a nulidade de sua intimação pela pauta de julgamentos.
Além disso, sustenta haver omissão no acórdão atacado devido a:
a. ausência de ilícito, fraude ou culpa da embargante;
b. cerceamento de defesa devido ao decurso superior a dez anos entre a ocorrência dos fatos e a instauração da TCE;
c. impossibilidade jurídica de utilização da tabela Sicro para a caracterização de sobreprec¿o;
d. prescritibilidade das ações de ressarcimento ao erário, conforme Recurso Extraordinário 669.069 do STF;
e. existência de sentença judicial que afastaria o sobrepreço tratado nestes autos, referente a¿ ação de improbidade administrativa proposta pelo Ministério Público Federal.
Inicialmente, os presentes embargos devem ser conhecidos, ante o preenchimento dos requisitos de admissibilidade previstos no art. 34, § 1º, da Lei 8.443/1992, em vista da invocação do vício alegado, pressuposto específico para a espécie.
A seguir passo ao exame de mérito das alegações de omissão e contradição apresentadas por cada um dos responsáveis.
II
Inicio pelos argumentos de defesa apresentados pelo Sr. José Orlando Sá de Araújo, servidor à época do 15º Distrito Rodoviário Federal do extinto DNER, responsável pela elaboração do orçamento das obras de restauração da BR-222/MA, cujas inconsistências deram causa aos pagamentos irregulares tratados no presente processo.
O embargante, em essência, traz aos autos a Ação Criminal 1999.40.00.005893-5/PI, requerendo que seja considerada pelo Tribunal no julgamento do caso, pois afastaria sua culpabilidade. 
Ao examinar a ação criminal, verifico que o processo foi originado em denúncia do Ministério Público Federal no Piauí e versa sobre concorrência pública realizada pelo DER/PI, no ano de 1993, destinada à construção do anel viário da cidade de Teresina/PI, da qual sagrou-se vencedora a Construtora Sucesso.
Das informações extraídas na documentação, não se vislumbra qualquer relação entre os responsáveis daquela ação com os responsáveis do processo em julgamento nesta corte de contas. Também não se verifica relação entre as irregularidades arguidas nas duas esferas, uma vez que a Justiça Federal apreciou ilícitos nos contratos PG's 150/96-00, 166/96-00 e 266/96-00, enquanto esta Corte de Contas se debruça sobre prejuízo ao erário oriundo do contrato PG-078/96-00.
A única relação a ser admitida, refere-se à similaridade entre os objetos contratados nos dois processos, que tratam de obras executadas sob estado de emergência decretado devido ao excesso de chuvas na região, visando a recuperação de trechos da BR-222 nos estados do Piauí (ação criminal da justiça federal) e no estado do Maranhão (TCE em análise no TCU) .
Dessa forma, não cabe reforma da decisão do Tribunal em função das decisões prolatadas na referida ação penal, pois refere-se a objeto distinto do analisado nestes autos.
III
Quanto às alegações da Construtora Sucesso, examino inicialmente a preliminar de inobservância do art. 179, §7º, do RITCU. Segundo a embargante, o TCU teria cometido erro formal ao incluir na pauta de julgamentos e na notificação a ela dirigida o nome do Sr. Marcus Vinícius Fernandes Bastos, que seria estagiário do escritório de advocacia. 
Já adentrando o mérito, registro que o Sr. Marcus Vinícius Fernandes foi outorgado representante da Construtora Sucesso S/A por meio de procuração de subestabelecimento datada de 10/2/2015 (peça 59) , registrado sob a matrícula OAB/DF 13.760-E e integrante de Caputo, Bastos e Serra Advogados, à época do subestabelecimento, com escritório no SHIS QI 9, Conjunto 17, Casa 15, Lago Sul, CEP 71.625-170, Brasília-DF. 
Ocorre que, desde meados de 2016, o Sr. Marcus Vinícius atua como advogado e está registrado na OAB seccional DF, constando ainda como endereço profissional o da sociedade Caputo, Bastos e Serra Advogados, da qual o referido advogado integra os quadros desde 10/4/2017 na qualidade de sócio.
Ademais, verificando a publicação da intimação da pauta no diário oficial da União (DOU 145 de 31/7/2017, p. 368) , percebe-se que o endereçamento fora feito aos representantes das embargantes, em nome de Marcos Vinícius Fernandes com a matrícula (OAB/DF 1.713) , André Guimarães Cantarino (OAB/MG 116.021) e outros.
Tendo a Construtora Sucesso S/A constituído quinze advogados e três estagiários para representa-la nos presentes autos (peça 17) , não seria razoável exigir a presença do nome de todos os seus representantes no ato de publicação da pauta, bastando para tanto o nome de um de seus representantes acompanhado do vocábulo "e outros", o que sugere o alcance dos demais representantes, exatamente como consta na publicação questionada.
Portanto, entendo que não houve a omissão dos nomes dos advogados legalmente constituídos na publicação da pauta, ou qualquer cerceamento que prejudicasse a atuação do escritório e a defesa do seu cliente, motivo pelo qual rejeito a preliminar levantada pela parte de nulidade do Acórdão 1673/2017-TCU-Plenário, porquanto a pauta de julgamento e as notificações realizadas nos autos observaram rigorosamente o disposto nos art. 141, § 3º e § 4º, e art. 179, § 7º, todos do RITCU.
A Construtora Sucesso também sustenta que o acórdão atacado "não se atentou para o fato expressamente admitido no v. Acórdão 1464/2013-TCU-Plenário, de ausência de ilício, fraude ou culpa da embargante nos episódios ocorridos no ano de 1996, sendo certo que o Ministro José Mucio, então relator, rejeitou a proposta de inabilitação dos funcionários públicos para o exercício das respectivas funções (...) ".
Consoante vasta jurisprudência desta Corte, o fato de não se caracterizar dolo nos atos praticados por agente público que tenham causado prejuízo ao erário, não exime o gestor de responsabilização, nem o terceiro que possa ter se beneficiado dos resultados desses atos, devendo o terceiro responder pelo enriquecimento sem causa obtido às custas do erário.
Nesse teor, não vislumbro vício no Acórdão 1673/2017-TCU-Plenáriolena¿rio, haja vista a fundamentação apresentada no trecho do voto que integra o referido acórdão, a seguir reproduzido:
19. Em consonância com a jurisprudência desta Corte de Contas, a responsabilização solidária do particular pelo dano resta sempre evidenciada quando, recebedor de pagamentos por serviços superfaturados, contribui de qualquer forma para o cometimento do débito, nos termos do art. 16, § 2o, da Lei 8.443/1992 (Acórdão 454/2014-TCU-Plenáriolena¿rio e 2.262/2015-TCU-Plena¿rio, entre outros) . No caso em análise, ao receber valores superfaturados pelos serviços executados, a contratada atuou para o cometimento do débito, cabendo sua responsabilização solidária.
A embargante ainda levanta a impossibilidade jurídica da utilização da tabela Sicro para a caracterização de sobrepreço, alegando a ausência de critérios legais ou jurídicos para aplicação dos parâmetros que foram empregados.
Afirma que "a Secob projetou os custos da tabela Sicro relativos aos outros tipos de obra para as obras de restauração, por meio de um redutor de produtividade de 10%, tendo verificado discrepâncias que decidiu chamar de sobrepreço".
Não procedem tais argumentos, posto que o critério adotado pela Secob tem amparo no Manual de Custos Rodoviários elaborado em 2003 pelo Dnit, para obras de restauração.
O fato do manual do DNIT ser de 2003 não inviabilizaria sua utilização, na forma alegada pela embargante, uma vez que a Secob se orientou pelo referido manual, aplicando o redutor de produtividade com as ponderações devidas às diferenças das datas (1996 e 2003) .
Nesse sentido, nos termos do Acórdão 454/2014-TCU-Plenário, sendo o Sinapi e o Sicro sistemas oficiais de custos, sua adoção como parâmetro de verificação por este Tribunal se afigura dentro dos contornos de legalidade e de aferição da economicidade da contratação, autorizados pelo art. 70, caput, da Constituição Federal, ainda que, no momento da contratação, não houvesse imposição legal para que os orçamentos fossem elaborados com base nessas referências.
Na sequência das alegações, a Construtora Sucesso argui omissão "não só relativa ao objeto e causa de pedir postos na Ação de Improbidade ajuizada pelo Ministério Público Federal, mas especialmente frente a superveniência do julgamento pelo Plenário do Eg. Supremo Tribunal Federal do Recurso Extraordinário 669.069, de relatoria do Ministro Teori Zavascki, que decidiu o tema 666 da repercussão geral afeto àquela Eg. Corte, e com efeitos vinculantes, em posição contrária a afirmada pelo v. acórdão embargado no seu item 32".
Quanto à suposta prescrição do débito decorrente do entendimento firmado pelo STF no âmbito do Recurso Extraordinário 669.069, este Tribunal já se manifestou em inúmeros julgados no sentido de que a tese fixada pelo STF (Repercussão Geral 666) trata da incidência da prescrição nos débitos com a União decorrentes de ilícitos civis (prazo prescricional de cinco anos) , não alcançando prejuízos que decorram de ilícitos administrativos, como a não comprovação da regular gestão de recursos públicos, que são imprescritíveis.
Nessa linha de entendimento cito, entre outros, os seguintes Acórdãos do TCU: 232/2017 e 11.228/2017 da Primeira Câmara; 5.928/2016, 5.939/2016 e 7.254/2016, da Segunda Câmara; 2.910/2016-Plenário e 5.928/2016.
No que tange à referida ação de improbidade administrativa, conforme exposto no voto do acórdão atacado, e não obstante essa ação judicial tratar da mesma matéria apurada na presente TCE, o princípio da independência das instâncias, norteador dos processos de controle externo, confere legitimidade às condenações simultâneas nas esferas cível, criminal e administrativa (Acórdão 3125/2013-TCU-Plenário) .
Entretanto, e ainda replicando parte do voto anterior (item 28) , "a jurisprudência do TCU admite o afastamento de condenações, quando ação cível transitada em julgado com decisão favorável ao responsável torna inexigível a cobrança dos débitos que lhe são atribuídos, diante do caráter cogente e impositivo da sentença judicial (Acórdão 5812/2012-TCU-Primeira Câmara) . No mesmo sentido, fica comprometida a imputação de débito pelo TCU quando na esfera penal a sentença, sobre idêntica matéria, for pela inexistência de prejuízo ao erário (Acórdão 1.920/TCU-TCU-Plenário) ".
Sem prejuízo do princípio da independência das instâncias, considero necessário avaliar a relação entre os fatos julgados na ação de improbidade administrativa e na presente tomada de contas, com a verificação dos comandos utilizados para dispensar/imputar débitos aos responsáveis, pois determinadas constatações e conclusões exaradas na ação cível podem ser aproveitadas por esta Corte de Contas como elementos de convicção.
A ação de improbidade administrativa proposta perante a Justiça Federal do Maranhão (processo 2001.37.00.002993-0) , se originou em representação do Ministério Público Federal, visando a apuração das seguintes irregularidades na contratação e execução das obras "emergenciais para recuperação do corpo estradal", com vistas ao "restabelecimento do tráfego na Rodovia BR-222/MA", no subtrecho "Entr. MA-020 (Vargem Grande) (km 151,6) - Entr. BR- 153- (A) (Outeiro) (km 221,6) ", conforme o Contrato PG-078/96-00, ao preço de R$ 2.439.277,88, com data de 26/06/1996, celebrado entre o Departamento Nacional de Estradas de Rodagem (DNER) e a Construtora Sucesso S/A, com dispensa de licitação, baseada no art. 24, inciso IV, da Lei n° 8.666/93:
a. dispensa irregular e não observância de prévio procedimento licitatório na contratação da Construtora Sucesso;
b. fixação dolosa de quantitativos de material superiores aos necessários para a realização dos serviços contratados, o que acarretou pagamento indevido em favor da Construtora Sucesso (Lei n. 8429/92, art. 10, e Lei n. 8666, art. 96) prejuízo pelo qual devem responder todos os réus;
c. não execução de obras e serviços previstos no contrato, o que igualmente acarretou prejuízo para o erário, com o enriquecimento sem causa da Construtora Sucesso (Lei n. 8.429, art. 10, e Lei n. 8.666, art. 96) , com responsabilidade solidária de todos os réus;
d. contratação de serviços desnecessários, que certamente não foram executados;
e. pagamento de valores acima do mercado (sobrevalorização dos itens contratados) , com prejuízo para o DNER (Lei n. 8.429, art. 10, e Lei n. 8.666, art. 96) ;
f. baixa qualidade dos serviços, com violação do princípio da economicidade.
Já a presente tomada de contas especial (TCE) teve origem na conversão do processo TC Processo 004.034/2001-5, iniciado com a representação do Ministério Público Federal, denunciando os mesmos fatos narrados na ação civil pública de improbidade administrativa acima referida (2001.37.00.002993-0/MA) .
Portanto, ambos os processos (improbidade administrativa e tomada de contas) tiveram o mesmo objeto e a mesma causa de pedir, com origem em denúncia do Ministério Público Federal, o qual alegou superfaturamento na execução das obras de restauração da BR-222/MA referentes ao contrato PG-078/96-00, contratada por meio de dispensa irregular e não observância de prévio procedimento licitatório.
Nesta TCE, o Tribunal julgou irregulares as contas dos responsáveis e determinou a devolução de valores correspondentes a superfaturamento de preços em oito itens de serviço e pagamentos em duplicidade de serviços.
Em sentido contrário, na respectiva ação de improbidade administrativa, houve decisão unânime da 4ª Turma do Tribunal Regional Federal da 1ª Região- TRF1, na Ação Cível 0002977-21.2001.4.01.3700, com transito em julgado em 20/2/2012 (conforme movimentação processual) , por meio da qual o respectivo colegiado julgou improcedente o pedido inicial do Ministério Público.
Em análise do acórdão da apelação acima, percebe-se que o indício de irregularidade na dispensa de licitação arguida pelo Ministério Público Federal foi afastado, conforme voto do relator (Des. Hilton Queiroz) :
Quanto ao mérito, os apelantes defendem que a dispensa da licitação ocorreu em conformidade com o inciso IV do art. 24 da Lei n. 8.666193, e com o previsto no CNDNER 246191 do DNER, em razão da situação de emergência das obras nas estradas da BR-222, o que afastaria a condenação proclamada na sentença recorrida.
Tem razão os apelantes em seu inconformismo.
Por seu turno, a unidade técnica do TCU não reconheceu o presumido estado de emergência, conforme manifestado na instrução de mérito dos recursos de reconsideração interpostos no presente processo (peça 110, p. 16) :
No caso concreto, o estudo pluviométrico apresentado pelo recorrente, de fato, demonstra que, no Estado do Maranhão, há maior precipitação que nos outros estados da Região Nordeste. Contudo, o que não restou demonstrado no aludido estudo, nem em nenhum dado objetivo apresentado pelo recorrente, foi o fato de o ano de 1996 ter sido um ano com chuvas anormalmente maiores que os anos anteriores e posteriores.
Na mesma direção, em meu voto condutor do Acórdão 1637/2016-TCU-Plenário, segui a tese de que a ocorrência de chuvas ordinárias não deveria repercutir nos preços do contrato em análise.
Este foi o entendimento firmado por este Tribunal até o momento, de que não foi caracterizada uma condição climática que justificasse a dispensa de licitação por estado de emergência, na forma prevista no inciso IV, art. 24, da lei 8666/93.
Por sua vez, na ação de improbidade administrativa, o TRF1 considerou relevante o estado de emergência, pelas razões expostas no trecho do voto condutor da sentença (peça 27, p.32) :
Embora o respectivo dispositivo não exonere o administrador público da observância das formalidades atinentes ao processo de dispensa de licitação, em uma obra emergencial, nem sempre o agente público dispõe de tempo hábil para promover procedimentos antecipatórios para escolha e contratação, sem o risco de acabar contribuindo para o agravamento da situação de emergência.
No caso, vejo que os réus demonstraram, no curso da ação, que foram adotadas todas as providências para a dispensa do processo licitatório, com apoio no art. 24, inciso IV, da Lei n° 8.666/93, e em normas do DNER, tendo juntado aos autos cópia de Decreto da Governadora do Estado do Maranhão, declarando o Estado de emergência e calamidade pública no Estado, incluindo o trecho objeto do contrato efetivado com a Construtora Sucesso S/A; assim como outros documentos que demonstram ter informado à autoridade superior do DNER sobre o rompimento do trecho estradal e das precárias condições de tráfego da rodovia; (...) .
Repiso que a decisão do TRF1 não vincula a decisão desta Corte, uma vez que vigora no ordenamento jurídico o princípio da independência das instâncias, conforme trecho do relatório que fundamentou o Acórdão 734/2009-TCU-Plenário: 
6. Consoante preceitua o princípio da independência das instâncias, o Tribunal de Contas da União exerce sua jurisdição independente das demais jurisdição, inclusive da penal. Trata-se, no âmbito do TCU, de processo autônomo de apuração, sujeito a rito próprio e independente, amparado pela Constituição Federal, sobretudo em seus arts. 70 e 71, pela Lei 8.443/92 e pelo Regimento Interno do TCU, cuja atuação independe de outras instâncias administrativas ou judiciais.
7. Dessa forma, a existência de ações tramitando junto à Justiça, mesmo com idênticos objetos, não obsta ao julgamento de processos em trâmite neste Tribunal, tampouco suspende os efeitos das decisões proferidas por esta Corte. Nessa esteira é o entendimento pacífico deste Tribunal, haja vista reiteradas manifestações, como os Acórdãos 47/2005, 14/2002, ambos da 1ª Câmara, 178/2007, 193/2007, ambos da 2ª Câmara, 1.113/2004- Plenário e a Decisão 278/94, 2ª Câmara, quando esta Corte, ao acolher as razões de decidir do Ministro Adhemar Paladini Ghisi, no TC 007.483/93-7, deliberou no sentido de que: 
É matéria constitucional - inciso II do art. 71 - e legal - inciso I do art. 1º da Lei 8.443 de 16.07.92 - que compete a esta Corte de Contas agir caso o assunto esteja ou não sendo tratado na via judicial. São instâncias diferentes, cuja ação está delimitada na constituição e na lei. Assim, não pode o Tribunal de Contas da União deixar de adotar as providências que lhe caibam, sob pena de omitir-se frente a um imperativo constitucional.
O princípio da independência das instâncias somente se excepciona nos casos de sentença proferida em juízo penal, que decida pela negativa de autoria ou pela inexistência do fato. No caso concreto, embora a decisão do TRF1 reconheça a inexistência de fato, ao afastar a ocorrência de superfaturamento, não gera exceção ao princípio da independência das instâncias, por se tratar de ação de improbidade administrativa. 
Entretanto, ainda que o Tribunal tenha legitimidade para assumir posicionamento diverso do TRF1, pelas razões antes expostas, considero que os assuntos abordados na ação de improbidade administrativa merecem ser revisitados, inclusive em nome da segurança jurídica, pois vislumbro omissão no acórdão embargado em razão de fato amplamente reconhecido na decisão judicial, que interfere no exame das irregularidades tratadas nestes autos.
Refiro-me especificamente à existência de um decreto de estado de emergência, motivado pelo volume extraordinário de chuvas na região que certamente interferiu na produtividade dos equipamentos, bem como em perdas de materiais e de serviços que tiveram que ser refeitos, o que impacta os preços praticados no contrato e coloca em dúvida a existência do débito quantificado no processo.
Analisando os termos da sentença judicial, assim como reexaminando evidências existentes nos autos, verifico que, no período da contratação, as chuvas incidentes na região das obras não poderiam ser consideradas ordinárias, a iniciar pelo fato de o governo do Maranhão ter sido instado a decretar estado de emergência em todo o seu território, autorizando inclusive os órgãos da administração pública estadual a proporcionarem os meios necessários a assegurar assistência à população flagelada, nos termos do Decreto 14971, de 29 de março de 1996 (peça 3, p. 49) .
O dano causado pelas chuvas também pode ser constatado por meio de diversas matérias da mídia local, além de fotografias atestando o estado crítico das estradas e de vários requerimentos de prefeitos e deputados requerendo providências do governo estadual (peça 10) . Destaco as seguintes matérias jornalísticas:
"BR-222 será liberada em quatro dias - Interdição causa prejuízos" (referência a desvio de 300 Km) - O Imparcial, 21/3/1996;
"Municípios podem ficar isolados - Ponte sobre igarapé do Pau Moura (15 metros) está quase desabando" - O Estado do Maranhão, 25/3/1996;
"Barreira cai e mata 7 pessoas" - O Estado do Maranhão, 30/3/1996;
"Decretada emergência no Maranhão" - O Estado do Maranhão, 30/3/1996 e,
"Viajar para o interior virou rali" - O Estado do Maranhão, 31/3/1996.
Ainda nesse sentido, a ação criminal trazida pelo Sr. José Orlando revela a existência de um outro decreto de estado de emergência, promulgado pelo Governo do Piauí, Decreto 9538, de 07.08.96 (peça 130, p. 8) , em período próximo ao decreto do Governo do Maranhão.
Entendo que a concomitância de dois decretos emergenciais, promulgados por governadores de dois entes federados vizinhos, fazendo referência à situação de calamidade pública causada pelo excesso de chuvas na região e no mesmo período (ano de 1996) , constitui prova substancial da existência de uma real situação emergencial, o que não pode ser desprezado. Pois, do contrário, se o regime de chuvas naquele período pudesse ser considerado ordinário, era de se esperar que, ano após ano, os governos daqueles estados editassem decretos de situação de emergência, o que não se tem notícia.
Dessa forma, julgo ter ocorrido omissão no Acórdão 1673/2017-TCU-Plenário, em razão de não ter sido levado em consideração os elementos presentes nos autos que evidenciam a existência de chuvas anormais no período da contratação, razão pela qual passo a examinar os impactos desses índices pluviométricos elevados nos preços praticados no contrato em questão.
Conforme já mencionado neste voto, a unidade técnica utilizou como referência, à época, os preços do Sicro/DNER/Nordeste, data-base abril/1996, para os serviços de Construção com aplicação de redutor de produtividade de 10% para obras de restauração, tal como recomendado pelo Manual de Custos Rodoviários elaborado em 2003 pelo Dnit- Sicro 2, (peça 21, p. 47 do TC Processo 004.034/2001-5, apenso aos presentes autos) .
Este redutor de produtividade adotado pela unidade técnica corresponderia às perdas de produtividade decorrentes de dificuldades de execução dos serviços em função da natureza das obras (restauração) , que prevê situações de tráfegos em meia pista, desvios, entre outras interferências encontradas em obras realizadas em rodovias em operação, sem levar, no entanto, em conta as perdas decorrentes da influência das chuvas na execução dos serviços.
Se considerada a ocorrência de chuvas acima da normalidade, seria razoável admitir um redutor de produtividade majorado para aplicação nos serviços do contrato PG-078/96-00, com reflexo direto nos preços dos serviços contratados.
A própria unidade técnica, na instrução do processo TC Processo 004.034/2001-5, item 3.12 do relatório, concorda que seria razoável que se procedessem adaptações nas produções das equipes mecânicas para atender às peculiaridades da obra, desde que realizadas de forma técnica e utilizando a metodologia do Sicro (peça 22, p. 34) .
Logo, há de se admitir a existência de chuvas extraordinárias e seus impactos no custo da obra, ainda que não seja possível quantifica-los nessa etapa processual, visto que o redutor de produtividade ocasionado pela incidência de chuvas deve ser calculado caso a caso, não havendo um redutor referencial estabelecido por exemplo no sistema Sicro ou em outro manual de orçamento aplicável. E não há cálculo nos autos que expresse essa redução, até porque essa premissa foi descartada ao longo do processo. 
Além do impacto das chuvas, existem ainda limitações inerentes ao referencial de preços utilizado (Sistema Sicro- Região Nordeste em abril de 1996) que também geram imprecisões no orçamento comparativo elaborado pelo Tribunal e devem ser consideradas para um posicionamento conclusivo acerca do superfaturamento.
Nesse aspecto, destaco que a versão mais antiga do Sistema Sicro, denominada Sicro 1, era voltada para elaboração de orçamentos por região do país e não por estado como passou a ocorrer com a versão do sistema que a sucedeu. Dessa forma, no caso da Região Nordeste, os custos dos insumos eram definidos a partir de pesquisas de preços realizadas junto a fornecedores localizados nas praças do Ceará e de Pernambuco, o que certamente aumenta a imprecisão do referencial quando utilizado para avaliar o preço de uma obra localizada no Estado do Maranhão. É forçoso reconhecer a existência de variações entre os preços dos insumos adquiridos em Pernambuco e no Maranhão, por exemplo, o que pode explicar parte do valor tido como superfaturamento de preços.
Essa constatação, aliada ao impacto na produtividade dos equipamentos e às perdas de serviços provocados pelas chuvas extraordinárias, me levam à conclusão de que não há elementos suficientes nos autos para se apontar com segurança a ocorrência de superfaturamento, na linha do que havia sido decidido pelo TRF1 ao examinar os mesmos indícios de irregularidades. 
Cabe ainda analisar o argumento apresentado pela Construtora Sucesso de cerceamento de defesa, devido à instauração da TCE ter sido realizada mais de dez anos após a ocorrência dos fatos.
Em que pese as citações da Construtora Sucesso e do Sr. José Orlando terem ocorrido dentro do prazo prescricional previsto no Acórdão 1441/2016-TCU-Plenário (ofício de citação expedido em 14/2/2007 - peça 2) , considero, nesse momento, necessário avaliar com mais profundidade as alegações de que os responsáveis podem ter enfrentado dificuldades ou mesmo não terem tido possibilidade de trazer aos autos elementos de prova que lhes aproveitassem.
Nesse ponto, observo que as obras de restauração objeto do Contrato PG-078/96-00 já haviam sido concluídas há mais de cinco anos quando do início da apuração dos fatos pelo Tribunal, decurso de prazo que entendo amparar as alegações dos responsáveis de que não lograram reunir informações que comprovassem a regularidade dos pagamentos realizados, tais como memórias justificativas dos orçamentos, memórias de cálculos dos boletins de medição e diários de obras. 
Indubitavelmente, as irregularidades ora tratadas poderiam ter sido afastadas, caso os responsáveis tivessem, nos termos do parágrafo único do art. 26 da lei 8666/93, apresentado, no momento da elaboração do orçamento, justificativas que fundamentassem os preços praticados em virtude do efeito causado pelas chuvas, bem como dos fatores de dificuldades provenientes das circunstâncias emergenciais, o que não se verifica nos autos.
A despeito dessa grave falha administrativa, considerando a presença de chuvas extraordinárias no estado do Maranhão que levaram à decretação de estado de emergência no ano de 1996, as imprecisões inerentes ao Sistema Sicro- Região Nordeste em abril de 1996, a decisão proferida pelo Tribunal Regional Federal da 1ª Região no âmbito da ação civil pública de improbidade administrativa 2001.37.00.002993-0/MA, por meio da qual afastou a ocorrência das irregularidades tratadas nos presentes autos, proponho que sejam acatados os presentes embargos, tornando insubsistentes os subitens 9.2, 9.3 e 9.4 do Acórdão 1464/2013-TCU-Plenário, com o arquivamento dos autos.
	Ante o exposto, VOTO para que seja adotada a minuta de Acórdão que ora submeto à apreciação deste Colegiado:
VISTOS, relatados e discutidos estes autos que tratam de embargos de declaração opostos pelo Sr. José Orlando Sá de Araújo e pela Construtora Sucesso S.A., em face do Acórdão 1673/2017-TCU-Plenário;
ACORDAM os Ministros do Tribunal de Contas da União, reunidos em Sessão do Plenário, ante as razões expostas pelo Relator, em:
9.1. conhecer, com fulcro no art. 34 da Lei 8.443/1992, dos embargos de declaração opostos pelos responsáveis para, no mérito, acolhê-los e alterar o subitem 9.1 do Acórdão 1673/2017-TCU-Plenário nos seguintes termos:
"9.1. conhecer dos recursos de reconsideração, com fundamento nos art. 32, inciso I, e art. 33 da Lei 8443/1992, para no mérito dar-lhes provimento e tornar insubsistentes os subitens 9.2, 9.3 e 9.4 do Acórdão 1464/2013-TCU-Plenário;"
9.2. arquivar os presentes autos.
9.3. dar ciência desta deliberação aos responsáveis.
TCU, Sala das Sessões Ministro Luciano Brandão Alves de Souza, em 11 de março de 2020.
Ministro VITAL DO RÊGO 
Relator

Cuida-se de embargos de declaração opostos por José Orlando Sá de Araújo e pela Construtora Sucesso S.A., em face do Acórdão 1673/2017-TCU-Plenário.
Inicialmente, os presentes embargos devem ser conhecidos, ante o preenchimento dos requisitos de admissibilidade previstos no art. 34, § 1º, da Lei 8.443/1992, em vista da invocação do vício alegado, pressuposto específico para a espécie.
A seguir passo ao exame de mérito das alegações de omissão e contradição apresentadas por cada um dos responsáveis.
II
Inicialmente registro que foram rejeitados vários argumentos trazidos nesta etapa processual pelos recorrentes pelas razões expostas em meu voto distribuído com antecedência a meus pares, dentre os quais a existência de Ação Criminal julgada pela justiça estadual do Piauí que afastaria sua culpabilidade. 
Inclusive rechacei a impossibilidade alegada pela empresa construtora de utilização da tabela Sicro para a caracterização de sobrepreço, pois, nos termos do Acórdão 454/2014-TCU-Plenário, sendo o Sinapi e o Sicro sistemas oficiais de custos, sua adoção como parâmetro de verificação por este Tribunal se afigura dentro dos contornos de legalidade e de aferição da economicidade da contratação, autorizados pelo art. 70, caput, da Constituição Federal, ainda que, no momento da contratação, não houvesse imposição legal para que os orçamentos fossem elaborados com base nessas referências.
III
Por sua vez, no que tange a ação de improbidade administrativa proposta perante a Justiça Federal do Maranhão (processo 2001.37.00.002993-0) , sem prejuízo do princípio da independência das instâncias, considero necessário avaliar a relação entre os fatos julgados na referida ação judicial e na presente tomada de contas, pois determinadas constatações e conclusões exaradas na ação judicial devem ser consideradas por esta Corte de Contas como elementos de convicção.
Tanto a ação judicial de improbidade administrativa, como a presente tomada de contas especial, tiveram o mesmo objeto e a mesma causa de pedir, com origem em denúncia do Ministério Público Federal, o qual alegou superfaturamento na execução das obras de restauração da BR-222/MA.
Nesta TCE, o Tribunal julgou irregulares as contas dos responsáveis e determinou a devolução de valores correspondentes a superfaturamento de preços em oito itens de serviço e pagamentos em duplicidade de serviços.
Em sentido contrário, em decisão unânime, a 4ª Turma do Tribunal Regional Federal da 1ª Região- TRF1, com transito em julgado em 20/2/2012, julgou improcedente o pedido inicial do Ministério Público.
Por seu turno, a unidade técnica do TCU não reconheceu o presumido estado de emergência alegado pelos recorrentes.
Na mesma direção, ao relatar o acórdão ora recorrido, segui a tese de que a ocorrência de chuvas ordinárias não deveria repercutir nos preços do contrato em análise.
Por sua vez, na ação de improbidade administrativa, o TRF1 considerou relevante o estado de emergência, pelas razões expostas no trecho do voto condutor da sentença, que também reproduzo em meu voto e destaco a seguinte parte:
No caso, vejo que os réus demonstraram, no curso da ação, que foram adotadas todas as providências para a dispensa do processo licitatório, com apoio no art. 24, inciso IV, da Lei n° 8.666/93, e em normas do DNER, tendo juntado aos autos cópia de Decreto da Governadora do Estado do Maranhão, declarando o Estado de emergência e calamidade pública no Estado, incluindo o trecho objeto do contrato efetivado com a Construtora Sucesso S/A.
Nesse ponto, ainda que o Tribunal tenha legitimidade para assumir posicionamento diverso do TRF1, pela independência entre as instancias, considero que os assuntos abordados na ação de improbidade administrativa merecem ser revisitados, pois, analisando os termos da sentença judicial, assim como reexaminando evidências existentes nos autos, verifico que, no período da contratação, as chuvas incidentes na região das obras não poderiam ser consideradas ordinárias, a iniciar pelo fato de o governo do Maranhão ter sido instado a decretar estado de emergência em todo o seu território, autorizando inclusive os órgãos da administração pública estadual a proporcionarem os meios necessários a assegurar assistência à população flagelada, nos termos do Decreto 14971/1996.
O dano causado pelas chuvas também pode ser constatado por meio de diversas matérias da mídia local, além de fotografias atestando o estado crítico das estradas e de vários requerimentos de prefeitos e deputados requerendo providências do governo estadual.  Destaco as seguintes matérias jornalísticas:
"BR-222 será liberada em quatro dias - Interdição causa prejuízos" (referência a desvio de 300 Km) - O Imparcial, 21/3/1996;
"Municípios podem ficar isolados - Ponte sobre igarapé do Pau Moura (15 metros) está quase desabando" - O Estado do Maranhão, 25/3/1996;
"Barreira cai e mata 7 pessoas" - O Estado do Maranhão, 30/3/1996;
"Decretada emergência no Maranhão" - O Estado do Maranhão, 30/3/1996 e,
"Viajar para o interior virou rali" - O Estado do Maranhão, 31/3/1996.
Dessa forma, julgo ter ocorrido omissão no Acórdão 1673/2017-TCU-Plenário, em razão de não ter sido levado em consideração os elementos presentes nos autos que evidenciam a existência de chuvas anormais no período da contratação, razão pela qual passo a examinar os impactos desses índices pluviométricos elevados nos preços praticados no contrato em questão.
A unidade técnica utilizou como referência, à época, os preços do Sicro/DNER/Nordeste, data-base abril/1996, para os serviços de Construção com aplicação de redutor de produtividade de 10% para obras de restauração, tal como recomendado pelo Manual de Custos Rodoviários elaborado em 2003 pelo Dnit- Sicro 2.
Este redutor de produtividade adotado pela unidade técnica corresponderia às perdas de produtividade decorrentes de dificuldades de execução dos serviços em função da natureza das obras (restauração) , que prevê situações de tráfegos em meia pista, desvios, entre outras interferências encontradas em obras realizadas em rodovias em operação, sem levar, no entanto, em conta as perdas decorrentes da influência das chuvas na execução dos serviços.
Se considerada a ocorrência de chuvas acima da normalidade, seria razoável admitir um redutor de produtividade majorado para aplicação nos serviços do contrato PG-078/96-00, com reflexo direto nos preços dos serviços contratados.
A própria unidade técnica, na instrução do processo TC Processo 004.034/2001-5, item 3.12 do relatório, concorda que seria razoável que se procedessem adaptações nas produções das equipes mecânicas para atender às peculiaridades da obra, desde que realizadas de forma técnica e utilizando a metodologia do Sicro.
Logo, há de se admitir a existência de chuvas extraordinárias e seus impactos no custo da obra, ainda que não seja possível quantifica-los nessa etapa processual, visto que o redutor de produtividade ocasionado pela incidência de chuvas deve ser calculado caso a caso, não havendo um redutor referencial estabelecido por exemplo no sistema Sicro ou em outro manual de orçamento aplicável. E não há cálculo nos autos que expresse essa redução, até porque essa premissa foi descartada ao longo do processo. 
Além do impacto das chuvas, existem ainda limitações inerentes ao referencial de preços utilizado (Sistema Sicro- Região Nordeste em abril de 1996) que também geram imprecisões no orçamento comparativo elaborado pelo Tribunal e devem ser consideradas para um posicionamento conclusivo acerca do superfaturamento.
Essa constatação, aliada ao impacto na produtividade dos equipamentos e às perdas de serviços provocados pelas chuvas extraordinárias, me levam à conclusão de que não há elementos suficientes nos autos para se apontar com segurança a ocorrência de superfaturamento, na linha do que havia sido decidido pelo TRF1 ao examinar os mesmos indícios de irregularidades. 
III
A eminente revisora afirma que as chuvas atípicas ocorreram em março e o contrato foi assinado em junho, sendo executado até setembro de 1996.
Quanto a este aspecto, observo que existe um consenso quanto à atipicidade das chuvas em março de 1996, época consentânea com a data-base do contrato de abril de 1996.
Por outro lado, em que pese o contrato ter sido assinado em junho de 1996 pelo prazo de 120 dias, o que levou a Ministra Ana Arraes a pesquisar os dados pluviométricos deste período, há inúmeros documentos nos autos que demonstram que a obra foi de fato executada de abril a julho de 1996. Tal fato já havia sido alegado na defesa dos responsáveis e não foi refutado pela unidade técnica.
Entre os documentos que comprovam o período de execução das obras, cito o termo de recebimento definitivo das obras emergências, do qual reproduzo o seguinte trecho:
Aos 31 dias do mês de março de 1997, no local em que foram executados os serviços emergenciais de recuperação do corpo estradal da BR-222/MA, relativos ao período de 02/04/96 a 30/07/1996... e assim segue o termo de recebimento definitivo assinado pela comissão formada por representantes do Dnit e da construtora Sucesso. Este documento encontra-se localizado na peça 11, página 37, dos autos.
Cito ainda ofício datado de 03/04/1996, encaminhado pelo chefe do Distrito do Dnit no Maranhão ao diretor de engenharia em que comunica ter convocado a Construtora Sucesso, que se encontrava instalada nas proximidades, para executar os serviços emergenciais na BR-222. Em sequência, consta despacho do diretor de engenharia ratificando a dispensa de licitação e autorizando a contratação.   
Logo, há elementos mais que suficientes a concluir que a obra se iniciou no período crítico de chuvas. 
Ademais, há de se considerar, conforme apresentei em meu voto, a existência de um Decreto de calamidade pública editado pelo Governador do Piauí em agosto de 1996, a demonstrar que a excepcionalidade das chuvas não se restringiu ao período das águas de março.
A concomitância de dois decretos emergenciais, promulgados por governadores de dois entes federados vizinhos, fazendo referência à situação de calamidade pública causada pelo excesso de chuvas na região e no período entre março e agosto de 1996, constitui prova substancial da existência de uma real situação emergencial, o que não pode ser desprezado. 
E nessa linha de raciocínio, se o regime de chuvas naquele período pudesse ser considerado ordinário, era de se esperar que, ano após ano, os governos daqueles estados editassem decretos de situação de emergência, o que não se tem notícia.
Saliento ainda que os impactos da chuva perpassam os períodos de precipitação e necessitam ser avaliados em conjunto com a situação do trecho de obras. Nesse ponto, cito outro documento Chefe do 15º Distrito em que justifica a contratação emergencial:
Em vista do elevado número de erosões e atoleiros em estado progressivo na eminencia de colapso (interrupção) do corpo estradal, da ocorrência de acidentes e devido a grande intensidade de chuvas na região o que motivou a Governadora a decretar estado de emergência em todo estado, convoquei a empresa Construtora Sucesso...
Ora, a incidência de chuvas, necessita ser avaliada pelos impactos que causará no local onde serão feitas as interferências. E nesse caso, por se tratar de uma via em operação, o próprio chefe do Distrito cita as inúmeras intercorrências que afetam diretamente a produtividade dos equipamentos, entre as quais a existência de inúmeros atoleiros e erosões. Portanto, não se trata de improdutividade decorrente do período em que o equipamento ficou parado no momento das precipitações.
Quanto às ponderações da revisora em relação à utilização do sistema Sicro, cabe esclarecer que este relator em momento desqualifica o uso da referência de preços. Pelo contrário, em meu voto, enfatizo a sua adequação como referencial de preços para contratação de obras públicas.
Ocorre que todo referencial de preços está sujeito a ajustes para que reflita a realidade das obras que serão executadas, já que em suas composições de preços unitários geralmente são adotados: produtividades médias; consumos médios de combustíveis e insumos; Simplificações de custos de depreciação e manutenção de equipamentos, entre outros fatores.
Nesse ponto, registrei que, além do impacto das chuvas na produtividade dos equipamentos, a versão mais antiga do Sistema Sicro, denominada Sicro 1, era voltada para elaboração de orçamentos por região do país e não por estado como passou a ocorrer com a versão do sistema que a sucedeu. Dessa forma, no caso da Região Nordeste, os custos dos insumos eram definidos a partir de pesquisas de preços realizadas junto a fornecedores localizados nas praças do Ceará e de Pernambuco, o que certamente aumenta a imprecisão do referencial quando utilizado para avaliar o preço de uma obra localizada no Estado do Maranhão. É forçoso reconhecer a existência de variações entre os preços dos insumos adquiridos em Pernambuco e no Maranhão.
Dessa forma, considerei que as chuvas excepcionais e suas consequências, bem como as citadas particularidades existentes no sistema Sicro 1 impedem que se conclua inequivocamente pelo superfaturamento de preços no contrato ora analisado.
IV
Nessa fase do julgamento, a eminente revisora reconhece que ocorreu a execução do contrato sem cobertura contratual no período de abril a agosto de 1996. No entanto, sustenta que o período de chuvas fora da normalidade teria ocorrido apenas no mês de março, de modo a não prejudicar a produtividade na execução dos serviços.
Em pese louvar o exame percuciente realizado pela revisora, saliento que o contrato em questão foi assinado em meados de abril, em período muito próximo ao auge do período de chuvas atípicas que culminou na decretação de estado de emergência pelo governo do Estado (março) , conforme exaustivamente abordado neste voto.
Portanto, os preços foram acordados dentro desse contexto fático, razão pela qual não considero desarrazoado admitir variações nos preços em função das fortes chuvas que assolaram a região, reforçando que os efeitos da chuva não se limitam ao momento de sua incidência, quando os serviços necessitam ser interrompidos, mas também se notabilizam pelos impactos na produtividade dos serviços, em virtude dos estragos causados nas pistas de rodagem, caminhos de serviços e entornos da rodovia, conforme já tratado no presente voto.
Por todo o exposto, considero não haver elementos suficientes a caracterizar o sobrepreço no presente contrato em razão de todos os aspectos amplamente discutidos.
	Ante o exposto, VOTO para que seja adotada a minuta de Acórdão que ora submeto à apreciação deste Colegiado.
TCU, Sala das Sessões Ministro Luciano Brandão Alves de Souza, em tagDataSessao.
Ministro VITAL DO RÊGO 
Relator